
---
title: "1 Uvod"
author: "student"
date: "6. listopad 2017"
output:
  html_document: default
---

```{r setup, include=FALSE}
library(tidyverse)
knitr::opts_chunk$set(echo = TRUE)
knitr::opts_chunk$set(results = 'hold')
```

***

Ovo je prva radna bilježnica koja prati udžbenik "Programirajmo u R-u". Radna bilježnica uobličena je u RMD (R Markdown) datoteku i predviđena je za otvaranje u alatu RStudio.

Ukoliko ste ovaj dokument otvorili u alatu RStudio na alatnoj traci iznad ovog teksta možete uočiti gumb "Knit". Pokušajte ga stisnuti - trebali biste kao rezultat dobiti HTML inačicu radne bilježnice koju možete čitati uz pomoć običnog web preglednika.

Radna bilježnica prati primjere i zadatke koji se obrađuju u određenoj lekciji. Primjer kojeg vidite u udžbeniku možete vidjeti u nastavku:

### Primjer 1 - nekoliko jednostavnih naredbi R programskog jezika

```{r}
3+2         #zbrajanje
log(10)    # prirodni logaritam!
log10(10)   # ovo je logaritam baze 10! Usput, komentare pišemo znakom "#"
sin(0.5 * pi)      # pi je jedna od ugrađenih konstanti
```

Probajte izvesti svaku naredbu zasebno (uz pomoć kombinacije tipaka CTRL+ENTER) ili sve odjednom (CTRL+SHIFT+ENTER). Rezultate ćete moći vidjeti ispod R bloka (ukoliko ih ne vidite, provjerite da li imate uključenu opciju *Chunk Output inline*  Uočite da će sve naredbe unutar ovakvih "R blokova" RStudio automatski izvesti kod pretvorbe ove bilježnice u HTML dokument.

Slijede i primjeri zadataka iz udžbenika. Unesite tražene izmjene i izvršite nastupajuće blokove.

### Zadatak 1.1 - naredbe za provjeru i izmjenu radne mape

```{r}
# izvršite sljedeće naredbe uklanjanjem znaka komentara

getwd()     # mapa u kojoj trenutno radimo
setwd(".")  # ovdje možemo navesti novu radnu mapu ukoliko želimo

```

Primjer uvođenja novog koncepta i rješavanja zadatka:

Dok bi u drugim programskim jezicima kao operator pridruživanja koristili `=`, u R-u se preferira operator `<-`. Pokušajte u varijablu imena `x` upisati broj 5 u sljedećem zadatku, te ispisati tu varijablu (uz pomoć funkcije `print` ili samo navođenjem imena varijabli). Pripazite da u programskom kodu ne koristite lijeve jednostruke navodnike koje vidite u ovom paragrafu teksta - oni služe samo zbog toga da bi se kod generiranja HTML inačice ovog dokumenta dijelovi teksta unutar istih formatirali kao programski kod. Ovu konvenciju često ćemo koristiti i u komentarima unutar zadataka koji daju dodatne upute. Ukratko - u programskom kodu imena varijabli i konstanti NE KORISTE jednostruke navodnike. 


### Zadatak 1.2 - R-ovski operator pridruživanja

```{r}
# upišite `5` u varijablu `x`
# potom ispišite varijablu `x` na zaslon

```

Ovo je završetak radne bilježnice, no slobodno ju možete koristiti za eksperimentiranje u radu sa RMD datotekama i RStudiom. Neke stvari koje možete pokušati su:

- stvaranje novog bloka sa kombinacijom tipaka CTRL+ALT+I ili odabirom opcija *Insert -> R*
- isprobavanje različitih opcija u izborniku postavki (mali kotačić pored gumba Knit)
- stvaranje PDF ili DOC dokumenta unutar Knit izbornika (moguće je da ovo neće proći ako nemate otprije instalirani prateći softver, kao npr. MikTEX za PDF ili Microsoft Office za DOC)
- izvršavanje Python bloka unutar RMD dokumenta (*Insert -> python* potrebno imati instaliran Python jezik na platformi)
- itd.
