
---
title: "6 Paketi, ugrađene funkcije i okoline"
author: "Damir Pintar"
date: "24. kolovoz 2017"
output:
  html_document: default
---

```{r setup, include=FALSE}
install.packages("GGally")
library(tidyverse)
#library(GGally)
knitr::opts_chunk$set(echo = TRUE)
knitr::opts_chunk$set(results = 'hold')
```

***

## Rad s paketima


Kod podizanja R okoline automatski se učitavaju određeni paketi u radnu memoriju čime njihovi elementi postaju dostupni za korištenje. Popis učitanih paketa možemo dobiti korištenjem funkcije `search`.

***

## Zadatak 6.1 - staza pretrage

```{r}
# pozovite funkciju `search` (bez parametara) i pogledajte koji paketi su učitani u okolinu
search()

```


***

## Učitavanje paketa u radnu okolinu

Ukoliko želimo učitati novi paket u našu okolinu, to možemo izvesti uz pomoć funkcije `library` kojoj dajemo ime paketa (bez navodnika).

***

## Zadatak 6.2 - učitavanje paketa u radnu okolinu

```{r}
# učitajte paket `dplyr` u R okolinu 
library(dplyr)
```


***


paketa sa CRAN repozitorija

Ukoliko na lokalnom računalu nemamo navedeni paket dobivamo poruku o grešci da taj paket ne postoji. U tom slučaju potrebno je prvo dohvatiti paket iz CRAN repozitorija uz pomoć funkcije `install.packages` kojoj dajemo naziv jednog ili više paketa (s navodnicima!) kao parametre. Navedena funkcija pretpostavlja da R okolina ima definiran CRAN *mirror* tj. konkretnu adresu CRAN repozitorija odakle će se paket dohvatiti. Veliki broj država ima svoju "kopiju" CRAN repozitorija, no nažalost Republika Hrvatska iz nejasnih razloga više nema svoj CRAN repozitorij te u trenutku pisanja ove bilježnice nema pokazatelja da će se isti uspostaviti. Ako radimo u sučelju *RStudio*, CRAN repozitorij smo vrlo vjerojatno postavili kod prvog pokretanja, (tj. odabrali smo opciju *Global* koja naše zahtjeve za instaliranjem paketa automatski prosljeđuje najbližem CRAN repozitoriju) no ako to nismo obavili ili radimo u nekom drugom razvojnom sučelju onda uz pomoć dokumentacije moramo potražiti način postavljanja CRAN repozitorija ako želimo učitavati dodatne pakete.

***



## Zadatak 6.3 - instalacija paketa sa CRAN repozitorija

```{r}
# instalirajte paket `dplyr` sa CRAN repozitorija
install.packages("dplyr")
# (ovo možete učiniti čak i ako već imate navedeni paket)

# učitajte ponovo paket u radnu okolinu
library(dplyr)
# ispišite stazu pretrage

```

***

Napomena: u pravilu pakete instaliramo samo jednom i to preko konzole tako da nikad nema potrebe naredbe za instalaciju paketa ugrađivati u *R Markdown* dokumente; također, zbog lakše organizacije izvještaja, učitavanje svih potrebnih paketa se po konvenciji obavlja na početku dokumenta, u isječku koda nazvanom `setup`.

Uočimo da će instalacija i učitavanje paketa automatski sa sobom povući i učitavanje svih paketa koji su preduvjeti za korištenje traženog paketa, što uvelike olakšava rad korisniku koji se ne mora brinuti o tome što "dodatno" treba instalirati kako bi mogao koristiti elemente paketa. 

***


## Više informacija o paketu

Ako želimo saznati više informacija o nekom paketu, to također možemo izvesti uz pomoć funkcije `library` uz parametar `help` postavljen na ime paketa.


```{r, eval = F}
library(help = dplyr)  # preporuka: isprobati direktno u konzoli
```

***

## Vinjete

Još jedan prilično popularan način dokumentiranja paketa je uz pomoć tzv. "vinjeta" (engl. *vignettes*). Vinjete su zapravo "mini-tutorial" nekog paketa u HTML obliku koji služi za predstavljanje funkcionalnosti paketa na pristupačan, čitljiv način uz pomoć detaljnih objašnjenja i pripadajućeg programskog koda. Možemo pogledati koje vinjete su instalirane na sustav pozivom funkcije `browseVignettes()` bez parametara (ili opcionalno dodati kao parametar imena paketa ako nas zanimaju samo njegove vinjete). Ako paket ima samo jednu vinjetu (npr. paket `stringr`). Možemo također odmah otvoriti vinjetu uz pomoć funkcije `vignette(ime_paketa)`.

```{r, eval = F}
vignette("stringr")  # preporuka: isprobati direktno u konzoli
```

***

## Ugrađene funkcije

U prethodnim poglavljima već smo upoznali neke od gotovih funkcija koje dobijamo zajedno sa našom R distribucijom. To su npr. numeričke funkcije (`log`, `abs`, `sqrt`, `round` i sl.), funkcije za stvaranje vektora (`rep`, `seq` i sl.), funkcije za rad s paketima (`install.packages`, `library` i sl.) i tako dalje.

U R-u se rijetko govori o "ugrađenim" funkcijama budući da - kao što je već prikazano - R okolina automatski učitava neke često korištene pakete čiji su elementi odmah dostupni za korištenje, bez nužnog navođenja imena paketa u kojem se nalaze. Npr. paket `stats` sadrži bogati skup funkcija vezanih uz statističke obrade. Jedna od tih funkcija je i `rnorm` koja vraća numerički vektor željene duljine čiji su elementi nasumično odabrani iz normalne distribucije sa aritmetičkom sredinom 0 i standardnom devijacijom 1 (ove vrijednosti možemo i promijeniti uz pomoć parametara `mean` i `sd`). Ukoliko želimo, ovu funkciju možemo pozvati uz pomoć sintakse `ime_paketa::ime_funkcije(parametri)`.

***


## Zadatak 6.4 - poziv funkcije iz definiranog paketa

```{r}
# stvorite vektor x koji će imati 10 slučajnih elemenata
# izvučenih iz standardne normalne distribucije
# koristite puni naziv funkcije `rnorm` iz paketa `stats`
x <- stats::rnorm(10)

# zaokružite elemente vektora x na dvije decimale
# koristite puni naziv funkcije `round` iz paketa `base`

# ispišite vektor x
x
```

***

## Poziv funkcije bez imena paketa

Iako je ovo sintaksno korektan način pozivanja funkcije, R nam omogućuje da izuzmemo nazive paketa i jednostavno navedemo samo naziv funkcije.

***

## Zadatak 6.5 - poziv funkcije bez imena paketa

```{r}
# stvorite vektor y po istom principu kao i vektor x
# obavite sve u jednom retku
# koristite nazive funkcija bez naziva paketa
y <- rnorm(10)
# ispišite y
y
```

***

## Informacije o funkcijama

Za kraj, spomenimo da nam R omogućuje brzo dohvaćanje pomoći o funkciji jednostavnim pozivom `?ime_funkcije` ili `help(ime_funkcije)` te da možemo dobiti primjere korištenja funkcije kroz `example(ime_funkcije)`. Ove pozive bismo trebali vrlo često koristiti čak i ako smatramo da smo dobro upoznati sa funkcijom koju pozivamo - lako je moguće da postoji neki dodatni parametar (ili srodna funkcija koje se također često navode u dokumentaciji) a koji će nam dodatno pomoći u obavljanju zadatka zbog kojeg funkciju i koristimo.

***

## Okoline

Kada želimo pristupiti nekoj varijabli, R mora pretražiti svoj interni "zapisnik" koje varijable trenutno postoje, kojeg su tipa te kako im pristupiti. Kako bi R pronašao varijablu, on koristi mehanizam zvan "leksičko uokviravanje" (engl. *lexical scoping*) koji se temelji na konceptu zvanom okoline (engl. *environments*).

"Osnovna" okolina u kojoj radimo i u kojoj stvaramo nove varijable je tzv. globalna okolina, ili `.GlobalEnv` (paziti na točku!). Ona je na dnu hijerarhije okolina. Možemo dohvatiti referencu na nju preko istoimene varijable, ili se poslužiti funkcijom `globalenv()`.

***

## Zadatak 6.6 - globalna okolina

```{r}
# stvorite varijablu e i u nju pohranite referencu na globalnu okolinu
e <- globalenv()
# ispišite varijablu e
e
# stvorite varijablu x i u nju ubacite broj 5
x <- 5
# izvršite funkciju `ls` bez parametara
ls
# izvršite funkciju `ls` sa varijablom `e` kao parametrom
ls(e)
# ispišite x
x
# ispišite e$x    (uočite sintaksu liste!)
e$x
```


***

## Okolina referencira samu sebe


Iz zadnjeg primjera možemo vidjeti da okolina bez problema može čuvati i referencu na samu sebe obliku varijable e, tako da je ovo zapravo potpuno ispravna (iako nepotrebno komplicirana) sintaksa za ispis varijable `x`:

```{r, eval = F}
e$e$e$e$e$e$e$e$e$e$e$e$e$e$e$e$e$e$e$e$x
```


***

## Okolina vs lista

Okoline su u izvjesnoj mjeri slične listama, koje su isto zapravo svojevrsni način "enkapsulacije" niza objekata u jedinstvenu strukturu. Najbitnije razlike između okoline i liste su:

- poredak elemenata u okolini je nebitan
- okolina (u pravilu) ima poveznicu na okolinu roditelja

Pogledajmo tko je okolina-roditelj globalnoj okolini uz pomoć funkcije `parent.env`.

***

## Zadatak 6.7 - okoline roditelji

```{r}
# ispišite okolinu-roditelja globalne okoline i objasnite rezultat
parent.env(e)
```


***

Uz pomoć funkcije `parent.env` možemo sami odrediti koju okolinu će neka okolina smatrati roditeljem. Na ovaj način možemo napraviti vlastitu hijerarhiju okolina. Nadalje varijable koje stvaramo ne moraju koristiti reference iz globalne okoline (što je zapravo i osnovna funkcija operatora `<-`), mi ih možemo pohraniti u bilo koju okolinu koju želimo, no za to se moramo koristiti funkcijama `assign` i `get` ili kombinacijom operatora `$` i `<-`.

***

## Stvaranje vlastitih okolina

```{r}
# primjer - stvaramo malu hijerarhiju okolina i pohranjujemo
# te ispisujemo varijablu koristeći jednu od njih

e2 <- new.env()
e3 <- new.env()

#  hijerarhija `e3` --> `e2` --> `e` (globalna)
parent.env(e2) <- e       
parent.env(e3) <- e2

# stvaramo varijablu `x` u okolini `e2`
assign("x", 5, e2)     #  ili e2$x <- 5   

# provjera postoji li varijabla `x` u okolini `e2`
exists("x", e2)

# ispis varijable `x` iz okoline e2
get("x", e2)       #ili e2$x
```

***

## Funkcija `attach`

Za kraj demonstrirajmo rad funkcije `attach` koju analitičari često koriste kako bi ubrzali postupak analize ali koja može uzrokovati probleme ako nismo pažljivi sa njenim korištenjem. Ova funkcija ubaciti će podatkovni okvir direktno u stazu pretrage kako bi nam omogućila "lakši" pristup varijablama, ni uz potencijalne nezgodne nuspojave. Pogledajmo ovo na primjeru.

***

## Zadatak 6.8 -  funkcija `attach`

```{r}
mjesto <- data.frame( pbr = c(10000, 51000, 21000, 31000, 2000),
         nazivMjesta = c("Zagreb", "Rijeka", "Split", "Osijek", "Dubrovnik"),
         prosjPlacaKn = c(6359., 5418., 5170., 4892., 5348.),
         brojStanovnika = c(790017, 128384, 167121, 84104, 28434),
         prirez = c(18, 15, 10, 13, 10))

# pozovite funkciju `attach` i proslijedite podatkovni okvir `mjesto` kao parametar
# ovo napravite samo jednom kako ne bi okvir ubacili više puta u stazu pretrage
attach(mjesto)

# ispišite stazu pretrage i komentirajte rezultat
search()
# ispišite varijablu pbr (bez reference na `mjesto`!)
pbr
# promjenite treći element varijable prirez na 12
prirez[3] <- 12
# ispišite tablicu `mjesto`
mjesto
# ispišite varijable globalne okoline
globalenv()
# uz pomoć funkcije `detach` uklonite tablicu `mjesto` iz staze pretrage
```


