---
title: "8 Porodica funkcija `apply`"
author: "Damir Pintar"
date: "24. kolovoz 2017"
output:
  html_document: default
---

```{r setup, include=FALSE}
library(tidyverse)
knitr::opts_chunk$set(echo = TRUE)
knitr::opts_chunk$set(results = 'hold')
```

***



## Članovi `apply` porodice

Naziv porodice potiče od činjenice da funkcije iz nje imaju sufiks "*apply*". Neke funkcije iz ove porodice su:

- `apply`
- `lapply`
- `sapply`
- `vapply`
- `tapply`, `mapply`, `rapply`...

Sve ove funkcije rade na sličan način - kao ulazne argumente primaju skup podataka, funkciju koju želimo primijeniti na elemente tog skupa te opcionalne dodatne parametre, a kao izlaz daju skup rezultata funkcije, najčešće "upakirane" u prigodni format. Razlika se uglavnom svodi na tipove ulaznih i izlaznih argumenata, te konkretne detalje oko provedbe same funkcije i/ili pripreme rezultata.


## Funkcija `apply`

Funkcija `apply` jedina je koja doslovno dijeli ime sa porodicom ovih funkcija. Namijenjena je **radu s matricama** (zapravo sa poljima, ali budući da se relativno rijetko radi sa strukturama koje imaju više od dvije dimenzije, ovdje ćemo se usredotočiti samo na matrice).

Sintaksa naredbe je sljedeća:

```{r, eval = F}
rezultat <- apply( <matrica>, <redovi (1) ili stupci (2)>, <funkcija> )
```

(ili, riječima)
- odaberemo matricu
- odlučimo se da li ju "režemo" po retcima ili stupcima
- primjenjujemo odabranu funkciju na sve retke ili stupce jedan po jedan. 

Ovisno o tome što funkcija radi, kao rezultat dobivamo matricu ili (što je češći slučaj) vektor.


## Zadatak 8.1 - funkcija `apply`


```{r}
m <- matrix(1:9, nrow = 3, ncol = 3, byrow = TRUE)

# ispišite matricu `m`
m

# uz pomoć funkcije `apply` izračunajte 
# i ispišite zbrojeve stupaca matrice `m` 
apply (m,2,sum)

# uz pomoć funkcije `apply` izračunajte 
# i ispišite umnoške redaka matrice `m` 
apply(m,1,prod)

```

***

## Funkcija `apply` i anonimne funkcije

Ukoliko želimo nad retcima / stupcima provesti neki specifičan zadatak, za to vrlo često koristimo anonimnu funkciju, npr:

```{r, eval = F}
apply(m, 1, function(x) x[1])   # izvlačimo prvi element svakog retka
```

(uočite da se ovdje radi o vrlo umjetnom primjeru budući da izvlačenje "prvog elemenata svakog retka" radimo jednostavno uz pomoć indeksnog operatora i traženjem prvog stupca)

***

## Zadatak 8.2 - funkcija `apply` i anonimne funkcije


```{r}
# uz pomoć funkcije `apply` za svaki redak matrice `m`
# izračunajte prirodni logaritam sume elemenata
# zaokružen na 2 decimale  (funkcija `round`!)
apply(m, 1, function(x) round(log(sum(x)), digits = 2))

```


***


## Zadatak 8.3 - petlja kao alternativa funkciji `apply`


```{r}
# uz pomoć programske petlje za svaki redak matrice `m` 
# izračunajte prirodni l
ogaritam sume elemenata
# zaokružen na 2 decimale  (funkcija `round`!)
rez <- numeric(nrow(m))
length(m)

i <- 0
result <- 0
for (i in length(m)){
  rez[i] <- round(log(sum(m)), 2)
}
rez

```


Ako usporedimo sintakse primjera sa i bez korištenja funkcije `apply`, možemo se uvjeriti koliko je sintaksa koja koristi `apply` zapravo "čišća" i jasnija. Ako koristimo petlje moramo eksplicitno navesti logiku prolaženja strukturom i čuvanja međurezultata, što odvlači pažnju od opisa posla kojeg zapravo želimo obaviti.

***

## Dodatni parametri funkcije-argumenta

Što ako `apply` funkciji želimo proslijediti više parametara? Npr. recimo da umjesto funkcije koja izvlači prvi element retka želimo funkciju sa dva parametra - prvi je vektor-dio strukture nad kojom "iteriramo", a drugi cijeli broj koji označava koji broj treba izvući. Odgovor je jednostavan - dodatne parametre jednostavno navedemo na kraju poziva funkcije.

```{r, eval = F}
# apply funkcija i ulazna funkcija sa više parametara
apply(m, 1, function(x,y) x[y], 2)  # izvlačimo drugi element svakog retka
```


***


## Funkcija `lapply`

Ime funkcije `lapply` dolazi od "*list apply*" - tj. **"`apply` funkcija koja radi sa listama**". Jednostavno - radi se o funkciji koja će kao ulazni argument primiti listu i neku funkciju, primijeniti funkciju na svaki pojedini element liste i rezultat vratiti opet u obliku liste.



## Zadatak 8.4 - funkcija `lapply`


```{r}
l <- list(a = 1:3, b = rep(c(T, F), 10), c = LETTERS)

# pomoću funkcije `lapply` izračunajte duljinu (broj elemenata) 
# svakog elementa liste `l`
lapply(l, length) 
```

***


## Zadatak 8.5 - funkcija `lapply` i anonimne funkcije


```{r}
# obradite elemente liste `l` na sljedeći način:

# - izračunajte srednju vrijednost ako se radi o numeričkom vektoru
# - prebrojite vrijednosti TRUE ako se radi o logičkom vektoru
# - ispišite duljinu vektora za sve ostale slučajeve

# koristite funkciju `lapply` i anonimnu funkciju


# ne zaboravite da i anonimna funkcija može koristiti blokove!
lapply(l, function(x){
  if (is.numeric(x)){
  mean(x)
}else if(is.logical(x)){
  sum(x)
}
else length(x)
})



```



## Rezultat funkcije `lapply`=> lista!

Funkcija `lapply` je u suštini dosta jednostavna za korištenje i baš zbog te činjenice vrlo popularna. No nakon što ju koristimo jedno vrijeme može nas zasmetati činjenica da ona uvijek kao rezultat vraća listu, iako bi nam nekad više odgovarala neka druga podatkovna struktura, kao npr. vektor, pogotovo ako rezultantna lista ima kao elemente jednostavne brojeve. Upravo iz ovog razloga nudi funkciju `unlist` za "pojednostavljivanje" liste u vektor ako ona sadrži jednostavne elemente.



## Zadatak 8.6 - funkcija `unlist`


```{r}

l <- list(a = 1:10, b = 10:20, c = 100:200)


# izračunajte srednje vrijednosti elemenata liste `l`
# rezultate ispišite kao numerički vektor
# koristite lapply i unlist
```

***

## Funkcija `sapply`

Može se postaviti pitanje - zašto funkcija `lapply` ne bi mogla "pogledati" rezultat kojeg je dobila i sama odrediti optimalnu podatkovnu strukturu za oblikovanje rezultata (vektor, matrica ili lista)? Upravo je to ideja iza funkcije `sapply`, ili "*simplified list apply*". Ova funkcija prvo interno obavlja `lapply`, a potom se rezultat pojednostavljuje na vektor, matricu ili polje, ovisno o karakteristikama dobivenih rezultata.


## Zadatak 8.7 - funkcija `sapply`


```{r}

l <- list(a = 1:10, b = 10:20, c = 100:200)


# izračunajte medijane elemenata liste `l` 
# i rezultate ispišite kao numerički vektor
# koristite funkciju `sapply`

sapply(l, median)


# izvucite prvi i zadnji element svakog od elemenata liste `l`
# koristite `sapply` i anonimnu funkciju
sapply(1,function(x)c(x[1], x[length(x)]))
```

***


## Zadatak 8.8 - funkcija `vapply`


```{r, eval = F}
podaci <- list(brojevi <- c(1:5), 
               imena <- c("Ivo", "Pero", "Ana"), 
               abeceda <- LETTERS)


# razmislite koji će od sljedećih poziva biti uspješan, 
# a koji će izbaciti grešku
# rezultate provjerite na konzoli

vapply(podaci, length, FUN.VALUE = numeric(1))
vapply(podaci, function(x) as.character(c(x[1], x[2])), FUN.VALUE = character(2))
vapply(podaci, function(x) as.logical(x), FUN.VALUE = character(1))

```


***


## Zadatak 8.9 - funkcija `lapply` i podatkovni okviri


```{r}
df <- data.frame( a = 1:10, b = seq(100, 550, 50), 
                  c = LETTERS[1:10], d = rep(c(T,F), 5), 
                  e = -10:-1)

# normalizirajte numeričke stupce uz pomoć funkcije `lapply`
# ostale stupce nemojte mijenjati
# normalizirane vrijednosti zaokružite na tri decimale
# rezultat pohranite u varijablu df
df
center_scale <- function(x){
  return (x-mean(x)/sd(x))
}

lapply(df, function (x) {
  if (is.numeric(x)){
    round(x-mean(x)/sd(x),3)
  } else x
})
df
# ispišite df

```

***

## Rezultat nije podatkovni okvir??

Vidimo da smo nakon korištenja `lapply` dobili listu te da ukoliko želimo rezultat u obliku podatkovnog okvira moramo dodati još jedan korak korištenja funkcije `as.data.frame`. Ukoliko tražimo jednostavniji način koji odmah daje podatkovni okvir kao rezultat, postoji jedan zgodan "trik" kojeg ćemo objasniti u nastavku.

Pogledajmo rješenje prethodnog zadatka, konkretno red gdje rezultat poziva funkcije `lapply` pohranjujemo u varijablu `df` koji se sastoji u tome da umjesto pridruživanja rezultata samoj varijabli (`df <-`) rezultat pridružimo varijabli sa "praznim" operatorom indeksiranja (`df[] <-`). Na ovaj način R neće napraviti "novu" varijablu imena `df`, već će rezultat funkcije `lapply` upisati u "sve retke i stupce okvira `df`". Time smo postigli da smo umjesto liste rezultat dobili u obliku podatkovnog okvira, što smo zapravo i htjeli. Upravo zbog ovoga vrlo često ćemo u R skriptama vidjeti sličnu sintaksu (`df[] <- lapply...`). Pokušajte preinačiti gornji primjer na navedeni način i uvjerite se da će rezultat biti podatkovni okvir.

***

## `sapply` + `class`

Još jedan često korišteni trik u radu sa podatkovnim okvirima i funkcijama iz porodice `apply` jest sljedeća naredba:

```{r, eval = F}
sapply(df, class)   
```

Ova naredba nam zapravo daje odgovor na pitanje - kojeg su tipa stupci navedenog podatkovnog okvira? Iako postoje i drugi načini da dođemo do ove informacije, ovaj način popularan je kako zbog kompaktnosti rezultata, tako i neovisnosti o dodatnim paketima.
